【裁判字號】    97,消債更,1909
【裁判日期】    980423
【裁判案由】    更生事件
【裁判全文】
臺灣板橋地方法院民事裁定         97年度消債更字第1909號
聲  請  人  甲○○
上列當事人因消費者債務清理事件聲請更生，本院裁定如下：
    主  文
聲請駁回。
聲請費用由聲請人負擔。
    理  由
一、按債務人不能清償債務或有不能清償之虞者，得依本條例所
    定更生或清算程序，清理其債務；消費者債務清理條例第3
    條定有明文。次按債務人與金融機構協商成立者，不得聲請
    更生或清算，但因不可歸責於己之事由，致履行顯有重大困
    難者，不在此限；本條例施行前，債務人依金融主管機關協
    調成立之中華民國銀行公會會員，辦理消費金融案件無擔保
    債務協商機制與金融機構成立之協商，準用前項之規定，同
    條例第151 條第5 項、第6 項亦有明文。又聲請更生或清算
    不合程式或不備其他要件者，法院應以裁定駁回之，但其情
    形可以補正者，法院應定期間先命補正，復為同條例第8 條
    所明定。
二、本件聲請意旨略以：聲請人因負欠債務，民國（下同）95年
    間與無擔保債權銀行達成協商，將債款分為120期，利率4%
    ，每月繳納新台幣（下同）27,509元。惟因聲請人每月平均
    薪資39,171元用來清償金融機構應繳款項，剩餘薪資根本無
    法支付每月必要生活開銷19,330元，如支付每月必要生活開
    銷卻會導致無法持續繳納債務協商機制款項，聲請人原本以
    為協商機制可以協助重建經濟生活，無奈中華民國銀行公會
    會員辦理消費金融案件無擔保債務協商機制，雖亦屬當事人
    自主協商解決債務之方法，然該債務協商機制多僅就還款期
    限予以寬延，債務人與債權人雙方自主協商債務清償方案，
    但債權人並未就還款金額讓步，審核方案也並非聲請人每月
    可承擔經濟能力範圍，係有不可歸責於聲請人致履行顯有重
    大困難之事由，為此請求准予更生等語。
三、查本件聲請人於消費者債務清理條例施行前，曾依中華民國
    銀行公會會員辦理消費金融案件無擔保債務協商機制，與最
    大債權銀行安泰商業銀行（下稱安泰銀行）於95年6月5日成
    立協商，聲請人同意自95年7月起，分120期，利率4%，每月
    繳款27,509元，依各債權銀行債權金額比例清償各項債務，
    至全部清償為止，惟聲請人自95年7月履行至96年2月，於96
    年3月份毀諾未繳等情，已據安泰銀行向本院陳報明確，有
    安泰銀行98年3月13日民事陳報狀在卷可稽。是依首揭說明
    與規定，聲請人如欲聲請更生，就其毀諾須有本條例第151
    條第5項但書所稱之「不可歸責於己致履行顯有重大困難事
    由」方得提出。
四、經查：
    (一)聲請人於本院98年2月12日裁定命其補正「未能按協商依
      約履行究係因何種不可歸責於己之事由所致，並提出相關
      『證明文件』」後，具狀陳報其於聲請公會協商時任職燿
      華電子股份有限公司，每月薪資平均為39,171元，如扣除
      每月必要生活開銷19,330元，即導致無法持續繳納債務協
      商機制款項，故聲請人多次向安泰銀行提出「月付21,000
      元」之清償方案，無奈遭安泰銀行無情的拒絕，並告知聲
      請人協議之內容決定權屬銀行方，雖安泰銀行並未做出強
      暴、脅迫或詐欺之行為發生，但銀行強硬的態度迫使聲請
      人走投無路，又無其他協商途徑可謀求解決，最終只好同
      意安泰銀行所提之清償方案云云（見98年3月2日民事陳報
      狀第1頁）。惟聲請人除就銀行人員主張僅能依原協議履
      行，且協商條件之決定權屬於銀行，拒絕再行協商乙節，
      並未舉證以為證明外，復參諸聲請人參與「消費金融案件
      無擔保債務協商機制」前，聲請人所積欠之信用卡或信用
      貸款債務，以聲請人與安泰銀行簽訂協議書當時之年利率
      均高於聲請人與安泰銀行協商成立之利息（僅有年利率4
      ％），顯然優於未協商前之還款條件，倘非與全體無擔保
      債權銀行成立協議，減輕其負擔，恐無維持正常生活之可
      能。若以此客觀條件觀之，聲請人當時是否係受迫始簽訂
      該協議書，並非無疑，是聲請人以此主張其有不可歸責事
      由，洵屬無據。況聲請人與債權銀行協商時，年31歲，非
      無任何社會或工作經驗之未成年人，若協商條件遠逾其能
      力所能負擔，豈會逕由債權銀行片面決定，聲請人當會於
      簽約前謹慎審酌自身之經濟狀況及還款能力以為評估，倘
      非自身能力所得負擔，自無輕率同意之理。實則聲請人於
      簽約前本應謹慎審酌自身之經濟狀況及還款能力，一旦簽
      訂契約，即應以最大誠意加以履行，聲請人既願與債權銀
      行達成協商並簽訂還款協議書，嗣後竟逕自毀諾，托詞無
      力負擔云云，實難謂無將契約自由之私法秩序視為無物之
      情形。是聲請人主張係受迫只好同意協商條件造成其自始
      即無依協商條件履行之能力，實難採信。
    (二)聲請人嗣又主張其「於95年7月都是夜班，所以薪資較高
      ，無奈96年3月開始日班工作，故薪資減少夜班津貼，致
      聲請人毀諾，係有不可歸責於己致履行顯有困難之情事」
      （見98年3月2日民事陳報狀第1頁）。惟聲請人自95年1月
      至10月之夜班津貼在3,740元至4,600元之間，而該年度11
      月當月之夜班津貼即減為600元，95年12月至97年8月之夜
      班津貼則皆為0元，惟聲請人於履約期間（95年7月至96年
      2月）之薪資仍包括全勤獎金、免稅加班費、夜點費等部
      分，薪資總金額分別為51,577元、49,510元、48,917元、
      50,989元、41,266元、42,065元、39,787元、53,074元，
      此有聲請人提出之燿華電子股份有限公司「個人期間薪資
      明細表」在卷可稽，核並無聲請人所稱「於聲請公會協商
      時每月薪資平均為39,171元」之情；況聲請人之薪資有夜
      班津貼下降或減少之事實，係始於95年11月，有如前述，
      聲請人自斯時起至96年2月間止，均能依協商結果履行，
      亦見其對聲請人之履約能力不生影響，自難認係協商成立
      後有何情事變更致生履行有重大困難之情事。而聲請人96
      年度之薪資最低有39,461元（4月），最高則有48,292元
      （12月），亦有前開個人期間薪資明細表可參，縱以上開
      聲請人96年4月薪資39,461元，扣除每月協商還款27,509
      元後，聲請人每月至少尚餘11,952元得供維持生活所需。
      聲請人係居住於臺北縣，未婚且無任何須待其扶養之人，
      依行政院主計處所公告97年度臺灣省低收入戶最低生活費
      用每人每月為9,829元，該費用已包括食、衣、住、行之
      費用，聲請人既已負債，自應更節衣縮食、力求簡約。是
      聲請人主張其毀諾係因不可歸責於己之事由，即難遽信為
      真實。
    (三)聲請人另主張每月尚須支出膳食費6,000元、交通費1,500
      元、電話費（行動電話）1,000元、（室內電話及網路費
      用）1,060元、保險費（ING個人壽險）2,000元、（臺銀
      人壽）1,347元、有線電視費255元、大樓管理費1,165元
      、所得稅1,500元、水電費1,500元、機車強制險108元、
      機車燃料稅100元、瓦斯費600元、勞健保費1,195元（共
      19,330元）。惟上開費用，於95年間聲請人與最大債權銀
      行成立協商之際，即已現實存在，聲請人自已將之列入協
      商金額是否逾聲請人能力之評估，於客觀事實並未有顯著
      變動之下，亦難認係協商成立後有何情事變更致生履行有
      重大困難之情事。況聲請人每月最低生活費用之標準為
      9,829元，有如前述（聲請人上開生活費用中扣除勞健保
      費用以外合計3,347元之保險費及每月合計高達2,060元之
      電話費是否適當且必要，亦非無疑問），故聲請人每月超
      逾9,829元範圍之生活支出，尚難認屬維持基本生活之必
      要支出。況依聲請人之債權人檢附聲請人之信用卡帳單表
      示意見結果，聲請人之消費內容多為信用卡餘額代償、預
      借現金、諮詢顧問有限公司費用、郵購商品消費等鉅額且
      非必要性之消費（見台新銀行98年3月11日台新債協98法
      字第110195號函、安泰銀行98年3月13日民事陳報狀等）
      。又聲請人之消費內容既如前述，亦難認無利用更生程序
      規避債務之道德風險，核與消費者債務清理條例第134條
      第4款所稱：「浪費、賭博或其他投機行為，致財產顯然
      減少或負擔過重之債務」等不免責事由相當，且聲請人之
      債權人台新銀行、安泰銀行等皆以書狀表明反對聲請人之
      更生聲請，顯見本件縱令進入更生程序，亦將因其更生方
      案無法獲致債權人會議通過或法院認可而宣告清算，徒增
      程序勞費，毫無實益，本院認聲請人更生之聲請尚難允准
      。
    (四)另目前銀行公會就曾經參加95年度債務協商毀諾之債務人
      ，提供「個別協商一致性方案」使能再進行協商，聲請人
      倘有履債上之困難，尚非不得與台新銀行等債權人，再次
      進行解決債務之商談，以謀求適當之履行條件，附此敘明
      。
五、綜上所述，聲請人主張其毀諾係因不可歸責於己之事由所致
    ，尚難採信；聲請人復未提出其他證據證明有何不可歸責於
    己之事由，致履行原協議內容有重大困難情事，是本件更生
    之聲請，於法不合，依上開說明，應駁回其更生之聲請，爰
    裁定如主文。
中    華    民    國    98    年    4    月    23    日
              民事第三庭    法      官  張紫能
上為正本係照原本作成
如不服本裁定，應於裁定送達後10日內，以書狀向本院提出抗告
，並繳納抗告費新臺幣1千元
中    華    民    國    98    年    4    月    23    日
                            書  記  官  華海珍


司法院資訊處製作；財團法人民間司法改革基金會備份。
